【裁判字號】    90,上訴,426
【裁判日期】    901002
【裁判案由】    傷害致死
【裁判全文】
臺灣高等法院刑事判決                              九十年度上訴字第四二六號
    上  訴  人  臺灣板橋地方法院檢察署檢察官
    上  訴  人
    即  被  告  丙○○
    選任辯護人  黃秋雄
右上訴人等因被告傷害致死案件，不服臺灣板橋地方法院八十九年度訴更字第一二號
，中華民國八十九年十一月二十二日第一審更審判決（起訴案號：臺灣板橋地方法院
檢察署八十八年度偵字第九四六五號、八十八年度偵字第八０四六號）提起上訴，本
院判決如左：
    主  文
原判決撤銷。
丙○○傷害人之身體，處有期徒刑肆月，如易科罰金，以佰元折算壹日。
    事  實
一、丙○○之女友甲○○與沈添興之女友乙○○係姊妹關係，丙○○、沈添興、甲○○、乙○○四人，於民國八十八年二月五日凌晨四時許，一起由臺北縣五股鄉至
    臺北縣板橋市○○路○段六０八巷華江橋頭旁之「北海釣蝦場」內喝酒，至同日
    凌晨五時許，其等均已有酒意，結帳後，丙○○騎乘機車搭載甲○○先離開「北
    海釣蝦場」，旋即在附近之華江橋下憲兵隊斜左前方巷子旁的橋墩下，丙○○、
    甲○○二人發生爭吵，丙○○因先前其等四人由臺北縣五股鄉至板橋市「北海釣
    蝦場」時，係由沈添興搭載甲○○（即丙○○之女友），卻將乙○○（即沈添興
    之女友）交由丙○○搭載一事，而生不滿，乃往「北海釣蝦場」之方向走回，見
    沈添興一人單獨騎機車欲回家，丙○○竟基於傷害人身體之犯意，以拳頭毆打正
    騎乘機車之沈添興右側臉頰，致其受有臉部瘀血之傷害。沈添興續前行至不遠處
    之華江橋下迴轉道、雞籠辦公室前，因其本身患有左側大腦血管畸型瘤，自發性
    血管瘤破裂出血，形成腦出血倒地，致上唇、右額頭裂傷，臺北縣消防局人員據
    報趕至現場，並於同日六時三十七分許，將沈添興送至板橋縣立醫院急救，嗣於
    八十八年二月六日沈添興再轉至林口長庚醫院，持續治療至八十八年三月三日十
    二時四十分許，因沈添興左側大腦血管畸型瘤，自發性血管瘤破裂出血，形成腦
    出血，腦室出血，合併腦水腫和腦脫逸致死。
二、案經沈添興之母丁○○訴由台北縣警察局海山分局報請臺灣板橋地方法院檢察署
    檢察官偵查起訴。
    理  由
一、按告訴人之告訴，只須指明犯罪事實並表示希望訴追之意思即為已足，無須指明
    犯人，茍已指明犯罪事實，訴請究辦，縱令犯人全未指明，其告訴仍屬有效，最
    高法院二十四年度上字第二一九三號著有判例。經查，死者沈添興之母丁○○於
    警訊及檢察官偵訊時已分別指明：「希望警方能將我兒子死因調查清楚，不要讓
    我兒子冤死」（見相驗卷第二頁反面）「我希望查出死因，找出兇手，我們也不
    能冤枉人」（見相驗卷第三十一頁反面）。雖未指明犯人，但除指出沈添興被害
    死亡之事實外，並已有希望訴追犯罪行為人之意思，被害人沈添興之母丁○○已
    經提出告訴。上訴人即被告丙○○之選任辯護人為被告辯護以本件未據告訴云云
    ，尚非可採。
二、訊據被告丙○○承認於上開時、地與沈添興、甲○○及乙○○騎乘機車至「北海
    釣蝦場」內喝酒之事實，惟否認毆打被害人沈添興，辯稱：伊未毆打沈添興，伊
    不知發生何事，救護車也是伊叫的，也有去醫院看望沈添興等語。經查：
(一)、被告於警訊時供稱：「因與乙○○拉扯的關係又與沈添興發生爭執，後來我與甲○○先行離去至華江橋下憲兵隊斜左前方巷子旁的大柱下爭吵時，看到沈添興從
    「北海釣蝦場」騎車要出來，我就走回釣蝦場的方向，至釣蝦場旁巷子內路燈杆
    下時，沈添興正好騎至該處，而我因酒後愈想愈氣沈添興載甲○○至板橋的事情
    ，便一拳揮過去，正好打在他的臉上，然後他就繼續往華江橋方向騎去，至橋下
    迴轉道，雞籠辦公室前他就停車，然後我趕到時他就倒了，．．．因為我打沈添
    興一拳後，沈添興往華江橋迴轉道騎去，我從路燈杆追過去至橋下時，沈添興已
    倒地，當時雞籠的搬運工人在旁邊觀看，亦有人在檳榔攤旁桌子吃東西，所以我
    以為是他們打的，後來我拜託雞籠的搬運工打電話叫救護車，．．．我打他（沈
    添興）後，他騎車有無跌倒，我並不知道，趕到他倒地處時，他的車子已停立於
    他後方六公尺處，（你為何要毆打沈添興？）因為從五股到板橋時，沈添興載我
    女友甲○○，我心裡有點埋怨，愈想愈生氣，才用右手打他臉部一拳，他後來傷
    是這麼嚴重，我不清楚，．．．：我到沈添興倒地處時，只看到眾人圍觀，並未
    看到有其他人打沈添興，．．．但事後我有告訴她們兩個我打沈添興之事，．．
    ．沈添興轉院至長庚醫院後第三天，我去會客探病時，有告訴乙○○我打沈添興
    之事，當天我探病回臺北甲○○住處時，亦告訴甲○○我打沈添興之事，．．．
    我並未要置他於死地，只是一時衝動要教訓他（沈添興）」等語（見八十八年度
    偵字第八０四六號卷〔以下簡稱偵卷〕第五頁、第六頁）；其於偵訊中亦為相同
    之供述（見偵卷第三十五頁背面、第三十六頁、第三十七頁）。核與證人金玉芬
    於警訊中所述：「丙○○於沈添興轉至長庚醫院後第三天丙○○有告知我他有出
    手毆打沈添興，是丙○○親口告訴我的」（見偵卷第八頁與第九頁間之漏編號頁
    ）、「我是因為坐在摩托車上只感覺到車子振動一下，是吳（進雄）下車跑到沈
    （添興）那裡去」（見偵卷第三十七頁正面）等語，及證人李福全、羅武郎、宋
    政和及陳炎輝於警訊或於原審審理中所述：當時聽聞有人吵架等情（見相驗卷第
    十至十四頁，原審八十八年十一月十一日訊問筆錄），均大致相符。由是觀之，
    足見其等四人當時酒後結帳，被告騎乘機車搭載甲○○先行離開，並在附近之華
    江橋下憲兵隊斜左前方巷子旁的橋墩下二人發生爭吵，被告並因先前其等由臺北
    縣五股鄉至板橋市「北海釣蝦場」喝酒時，係由沈添興搭載被告之女友甲○○，
    卻將沈添興女友乙○○交由被告搭載一事，心生不滿，乃一人走回「北海釣蝦場
    」方向，見被害人沈添興騎乘機車離開時，遂以右拳毆擊被害人沈添興臉部，沈
    添興續前行至不遠處之華江橋下迴轉道、雞籠辦公室前，人車倒下甚明。被告雖
    以其於警訊中被刑求及偵訊中之自白，非出於任意性為辯解，惟據證人即於警局
    製作被告警訊筆錄之己○○於本院九十年三月二十八日調查時結證稱：（八十八
    年三月二十八日丙○○在海山分局之筆錄是否你訊問？（提示））是。（丙○○
    用右手打沈添興臉部一拳是他陳述的？）是。（警員有否對被告刑求？）無等語
    。而訊之被告則供稱：（你在警訊稱用右手打沈添興臉部一拳？（提示））是。
    我在江翠派出所被刑求後作筆錄，我未承認，我很緊張，才向己○○警員說打沈
    添興，己○○未刑求我。（你如何被刑求？）被江翠派出所警員刑求，時隔已久
    ，記不得了等語。已難認被告有被刑求之情事，況被告於檢察官偵查中亦為有毆
    打被害人臉部一拳之供述，其於警局及偵查中之供述，並無其所辯非出於任意性
    之情事，其此一辯解亦非可採。
(二)、證人李福全於原審調查時證稱：「我聽見後面憲兵隊對面有人吵架聲音，我當時
    人是在雞籠的辦公室處的前面，我聽到聲音，但沒看到人，後來我看到有人在那
    邊拉扯，即甲○○和另一個女子及死者（沈添興）在那邊大聲吵鬧，那男生喝醉
    酒，那兩個女的，我不知她們在做什麼，後來那男子就倒在路邊，（倒在）橋下
    迴轉道轉彎地方，．．．（你有無看到有人打那男的？）沒有，．．．（丙○○
    ）他是死者倒地之後，他才過來問說誰打他，．．．那兩個女子及丙○○圍上去
    看，．．．（你看到倒地男子有無騎機車？）我沒看到他騎機車，但在天橋的橋
    墩柱子旁邊有倒一台機車，．．．（依你所述那男子倒地時，那兩女子在他旁邊
    離他很近嗎？）對，」等語（見原審八十八年十一月十一日訊問筆錄）；證人陳
    炎輝於原審調查時亦證稱：「我看到一個女的和一個男的在橋墩柱子旁邊（是相
    驗卷第二十頁背面上方之照片），在吵架，．．．只聽到聲音，有二女子的聲音
    ，又聽到丟東西的聲音，差不多是那種打架之聲音，．．．那男的與在場的丙○○很像，那個女的比較沒印象，．．．沒有看到其他人走過去（巷子），．．．
    （那一男一女吵架）十多分鐘，．．．」等語（分見原審八十八年十一月十一日
    訊問筆錄），並有照片八幀、現場圖一份附卷可憑（附八十八年度相字第三０二
    號卷第二十頁至第二十二頁），另參以當時吵架之男女，即為被告、甲○○二人
    ，乙○○係從巷子出來，及當時並無其他人毆打沈添興等情，業據被告、證人甲○○、乙○○於原審、檢察官偵查中供陳在卷（見原審八十八十一月十一日訊問
    筆錄、偵查卷第三十六頁、第三十七頁），顯見案發當時僅被告、沈添興、甲○○、乙○○在場，並無其他五、六陌生人參與圍毆被害人沈添興之事。
(三)、被害人沈添興受有臉部瘀血之傷害，據財團法人長庚紀念醫院八十九年二月十五
    日（八八）長庚院法字第０七七四號函復明確，有該函附於原審八十八年度訴字
    第一二一六號卷第一三七頁可證。此與被告於警局及檢察官偵查中所供以右手打
    被害人臉部一拳之情節相符，被告辯稱被害人所受之傷非由被告毆打所致云云，
    亦非可採。
(四)、綜合上述，被告前開警局、檢察官偵訊中之自白核與事實相符，堪以認定。被告
    嗣否認動手毆打被害人之辯解，係事後卸責之詞，不足採信。事證明確，被告傷
    害之犯行，洵堪認定。因本件被告有毆打被害人受傷之事實已明，被告聲請傳喚
    甲○○、乙○○證明其未毆打被害人，本院認無必要，附此敘明。
三、核被告所為，係犯刑法第二百七十七條第一項之傷害罪。公訴人雖認被告毆打沈
    添興，間接引發腦血管異常之病變，至顱內出血死亡，因認被告係犯刑法第二百
    七十七條第二項傷害致死之罪嫌。惟按受傷後因病身死，應視其病是否因傷所惹
    起，如係因傷致病，因病致死，則加害者不能辭傷害致人於死罪責；如於傷害後
    另因他病而死，則其因果關係即無聯絡可言，祇能以普通傷害論（參照最高法院
    二十四年度上字第四七一號判例）；而所謂相當因果關係，係指依經驗法則，綜
    合行為當時所存在之一切事實，為客觀之事後審查，認為在一般情形下，有此環
    境、有此行為之同一條件，均可發生同一之結果者，則該條件即為發生結果之相
    當條件，行為與結果即有相當之因果關係。反之若在一般情形下，有此同一條件
    存在，而依客觀之審查，認為不必皆發生此結果者，則該條件與結果並不相當，
    不過為偶然之事實而已，其行為與結果間即無相當因果關係（參照最高法院七十
    六年度台上字第一九二號判例）。經查：本件被害人沈添興死亡後，經法務部法
    醫研究所解剖屍體鑑定，經肉眼觀察發現：左頂顳額部有皮下出血、明顯血塊附
    於大腦表面、左右兩側顳額部均有蜘蛛網膜下腔出血，延伸到顱底，深入枕骨大
    孔，腦髓：一四五０公克，左右兩側顳額部均有蜘蛛網膜下出血，延伸到腦幹及
    小腦。左側血塊附於大腦表面，延伸到左側腦室及右側腦室。血塊約二五０公克
    ；再以顯微組織切片進行病理檢查結果，發現大腦左顳枕部近橋腦處有血管畸型
    瘤（ＡＶＭ）破裂出血。形成腦實質出血和腦室出血，廣泛性蜘蛛網膜下腔出血
    。其餘腦實質呈水腫變化。鑑定結果為：「死者沈添興，男性，滿二十五歲，生
    前患有左側大腦血管畸型瘤，因自發性血管瘤破裂出血，形成腦出血，腦室出血
    ，合併腦水腫和腦脫逸致死。自然死。」，此有法務部法醫研究所八十八年六月
    五日（八八）法醫所醫鑑字第０二二六號鑑定書）附於偵查卷第四十五至四十八
    頁足憑。且經本院再予函詢，據該所原鑑定人研判結果為：１．根據長庚醫院放
    射診科八十八年二月五日急診斷腦部斷層檢查發現：「廣泛蜘蛛網膜下腔出血和
    腦室出血，臆測為自發性出血。」２．根據台北縣立板橋醫院轉院病歷記載：「
    沈添興由一一九人員送來，已昏迷Ｅ1Ｍ1Ｖ1， 在前額小裂傷和上唇裂傷。腦部
    電腦斷層發現蜘蛛網膜出血。」此傷，係昏迷倒地所致，並非五、六人毆打。３
    ．在長庚醫院多次手術無法止血，且解剖所見血管畸型瘤。此血管畸型瘤並非毆
    打所致。４．出血時間可能於人爭執後。騎機車時顱內出血，昏迷倒地，並非倒
    地後出血等情，有法務部法醫研究所九十年八月二十九日法醫所九○理字第一六
    一四號函附於本院卷可稽。被害人沈添興生前即患有左側大腦血管畸型瘤，且其
    係因自發性血管瘤破裂出血，形成腦出血，腦室出血，合併腦水腫和腦脫逸致死
    ，揆諸前揭說明，被告所為毆擊行為，顯難認為與被告之死亡間有相當因果關係
    ，自與刑法第二百七十七條第二項之傷害致死罪之構成要件不合，是公訴人起訴
    法條，容有未洽，爰予變更。
四、原審據以論罪科刑，固非無見。惟查（一）依前揭法務部法醫研究所九０理字第
    一六一四號函認被害人前額小裂傷和上唇裂傷，係昏迷倒地所致及被害人之血管
    畸型瘤並非毆打所致及出血時間可能於人爭執後，騎機車時顱內出血，並非倒地
    出血。則原判決認定被害人所受上開裂傷之傷害，係受被告毆打所致，尚有未洽
    。（二）刑法第四十一條原規定「犯最重本刑為三年以下有期徒刑以下之刑之罪
    ，而受六月以下有期徒刑或拘役之宣告，因身體、教育、職業或家庭之關係，執
    行顯有困難者，得以一元以上三元以下折算一日，易科罰金。」被告行為後，該
    條業於九十年一月十日修正公布為「（第一項）犯最重本刑為五年以下有期徒刑
    以下之刑之罪，而受六個月以下有期徒刑或拘役之宣告，因身體、教育、職業、
    家庭之關係或其他正當事由，執行顯有困難者，得以一元以上三元以下折算一日
    ，易科罰金。但確因不執行所宣告之刑，難收矯正之效，或難以維持法秩序者，
    不在此限。（第二項）併合處罰之數罪，均有前項情形，其應執行之刑逾六月者
    ，亦同。」該修正條文於同月十二日生效，法律業已變更。原審未及依刑法第二
    條第一項前段規定適用裁判時之新法，亦有未合。檢察官循告訴人丁○○、被害
    人之家屬戊○○之請求以被告係犯傷害致死罪。被告上訴意旨否認犯罪且以本件
    傷害未據告訴為由，指摘原判決不當，雖均無理由。惟原判決既有前揭可議之處
    ，自應由本院予以撤銷改判。爰審酌被告之品行、智識程度、犯罪之動機、被告
    與被害人為朋友之關係、被害人受傷之情形及被告犯罪後之態度等一切情狀，仍
    量處有期徒刑四月，並諭知易科罰金之折算標準。
據上論斷，應依刑事訴訟法第三百六十九條第一項前段、第三百六十四條、第二百九
十九條第一項前段、第三百條，刑法第二條第一項前段、第二百七十七條第一項、第
四十一條第一項前段，罰金罰鍰提高標準條例第一條前段、第二條，判決如主文。
本案經檢察官林炳雄到庭執行職務。
中      華      民      國      九十      年      十      月      二    日
                              臺灣高等法院刑事第三庭
                                  審判長法  官  張  連  財
                                        法  官  張  傳  栗
                                        法  官  李  英  勇
右正本證明與原本無異。
檢察官如不服本判決應於收受送達後十日內向本院提出上訴書狀，其未敘述上訴之理
由者並得於提起上訴後十日內向本院補提理由書（均須按他造當事人之人數附繕本）
。
                                        書記官  倪  淑  芳
中      華      民      國      九十      年      十      月     三     日
附錄本案論罪科刑法條全文：
刑法第二百七十七條
傷害人之身體或健康者，處三年以下有期徒刑，拘役或一千元以下罰金。
犯前項之罪，因而致人於死者，處無期徒刑或七年以上有期徒刑；致重傷者，處三年
以上十年以下有期徒刑。


司法院資訊處製作；財團法人民間司法改革基金會備份。
